---
title: "Perfil sociodemográfico de la paternidad: clasificación con regresión logística y regularización"
subtitle: "Portafolio de Ciencia de Datos · Proyecto 2 · Implementación en R"
author: "Ricardo José Córdova Soriano"
date: "Septiembre 2026"
output:
  html_document:
    toc: true
    toc_float: true
    toc_depth: 2
    theme: flatly
    highlight: tango
---

```{r setup, include=FALSE}
knitr::opts_chunk$set(
  echo = TRUE, message = FALSE, warning = FALSE,
  fig.align = "center", out.width = "90%",
  fig.width = 8, fig.height = 4.5, dpi = 150
)
```

# Objetivo y enfoque

Este proyecto construye un **modelo de clasificación que estima la probabilidad de que una persona tenga hijos** a partir de su perfil sociodemográfico: edad, estado civil, género, raza, clase social, empleo, ingresos, región y preferencias políticas. Los datos provienen de la *General Social Survey* (GSS) de Estados Unidos.

El análisis responde a tres preguntas:

1. **¿Qué variables explican realmente la paternidad?** Se aplican métodos automáticos de selección de variables (*stepwise*, *forward* y *backward*) con dos criterios de información (AIC y BIC).
2. **¿Qué modelo generaliza mejor?** Se comparan los candidatos con validación cruzada repetida (5 *folds* × 20 repeticiones) y se evalúan en un conjunto de prueba independiente.
3. **¿Se puede lograr un modelo más simple con igual capacidad predictiva?** Se aplican modelos regularizados (LASSO, Ridge y Elastic Net) y se ajustan sus hiperparámetros mediante validación cruzada.

El análisis completo se replicó en Python, y los resultados de ambas implementaciones coinciden numéricamente (ver el informe de verificación del proyecto).

# 1. Configuración del entorno

```{r paquetes}
library(caret)     # partición, validación cruzada y métricas de clasificación
library(car)       # ANOVA de tipo II
library(pROC)      # curvas ROC y AUC
library(glmnet)    # modelos regularizados (LASSO, Ridge, Elastic Net)
library(dplyr)     # manipulación de datos
library(tidyr)     # reestructuración de tablas
library(purrr)     # iteración funcional
library(ggplot2)   # visualización
library(gt)        # tablas HTML
```

Se definen funciones auxiliares para dar un formato homogéneo a tablas, gráficos y métricas.

```{r auxiliares}
col_principal <- "#1F4E79"
col_acento    <- "#C55A11"
col_gris      <- "#8A99A6"
paleta_modelos <- c("#8A99A6", "#1F4E79", "#C55A11", "#2E7D32")
theme_set(theme_minimal(base_size = 12) +
            theme(plot.title = element_text(face = "bold"),
                  plot.subtitle = element_text(colour = "grey35"),
                  panel.grid.minor = element_blank()))

# Tabla gt con estilo común
tabla <- function(df, titulo, subtitulo = NULL, nota = NULL) {
  t <- gt(df) |>
    tab_header(title = titulo, subtitle = subtitulo) |>
    opt_stylize(style = 6, color = "blue") |>
    tab_options(table.font.size = px(13), heading.title.font.size = px(16))
  if (!is.null(nota)) t <- tab_source_note(t, nota)
  t
}

fmt_p     <- function(p) ifelse(p < 0.001, "< 0.001", formatC(p, format = "f", digits = 4))
estrellas <- function(p) as.character(cut(p, c(-Inf, 0.001, 0.01, 0.05, 0.1, Inf),
                                          labels = c("***", "**", "*", ".", ""), right = FALSE))
num <- function(x, d = 3) formatC(x, format = "f", digits = d, big.mark = ",")
pct <- function(x, d = 1) paste0(formatC(100 * x, format = "f", digits = d), " %")

# Métricas de clasificación en un conjunto de datos, dado un umbral de probabilidad
metricas_clasif <- function(prob, obs, umbral) {
  pred <- factor(ifelse(prob >= umbral, "Si", "No"), levels = c("No", "Si"))
  cm <- confusionMatrix(pred, obs, positive = "Si")
  c(AUC = as.numeric(auc(obs, prob, levels = c("No", "Si"), direction = "<")),
    Accuracy = unname(cm$overall["Accuracy"]), Kappa = unname(cm$overall["Kappa"]),
    Sensibilidad = unname(cm$byClass["Sensitivity"]),
    Especificidad = unname(cm$byClass["Specificity"]))
}
```

# 2. Datos

```{r carga}
datos <- readRDS("../datos/DatosGSS")
str(datos)
```

```{r diccionario}
diccionario <- data.frame(
  Variable = names(datos),
  Tipo = ifelse(sapply(datos, is.factor),
                paste0("Categórica (", sapply(datos, nlevels), " niveles)"), "Numérica"),
  Descripción = c("Clase social autopercibida",
                  "Nivel de felicidad declarado",
                  "Afiliación política",
                  "Tamaño de la localidad de residencia (miles de habitantes)",
                  "Región de Estados Unidos",
                  "Nivel de ingresos (codificado 0, 1, 2)",
                  "Raza",
                  "Género",
                  "Edad (años)",
                  "Tiene al menos un hijo — variable objetivo",
                  "Estado civil",
                  "Situación laboral",
                  "Signo del zodiaco (variable de control sin relación esperada)"),
  row.names = NULL)
tabla(diccionario, "Diccionario de variables",
      paste(format(nrow(datos), big.mark = ","), "personas encuestadas ·", ncol(datos),
            "variables ·", sum(is.na(datos)), "valores faltantes"))
```

La variable objetivo `Hijos` se recodifica con etiquetas descriptivas (`No`/`Si`). `caret` requiere que los niveles sean nombres válidos de R para calcular probabilidades de clase.

```{r recodificacion}
datos$Hijos <- factor(datos$Hijos, levels = c("0", "1"), labels = c("No", "Si"))

data.frame(Hijos = levels(datos$Hijos), Personas = as.integer(table(datos$Hijos)),
           Proporción = as.numeric(prop.table(table(datos$Hijos)))) |>
  tabla("Distribución de la variable objetivo") |>
  fmt_percent(columns = Proporción, decimals = 1) |>
  fmt_number(columns = Personas, decimals = 0)
```

El `r pct(mean(datos$Hijos == "Si"))` de las personas encuestadas tiene hijos. La clase positiva es mayoritaria, así que un clasificador trivial que siempre prediga "Sí" acertaría en ese mismo porcentaje de casos. Por eso la exactitud (*accuracy*) no basta para evaluar los modelos, y se usan también el **AUC** y el **índice Kappa**, que descuentan el acierto atribuible al azar.

## Análisis exploratorio

```{r exploratorio, fig.height = 6}
exploracion <- datos |>
  mutate(Edad = cut(Edad, c(17, 29, 39, 49, 59, 69, Inf),
                    labels = c("18–29", "30–39", "40–49", "50–59", "60–69", "70+"))) |>
  select(Hijos, Edad, EstadoCivil, Genero, Raza, ClaseSocial) |>
  mutate(across(-Hijos, as.character)) |>
  pivot_longer(-Hijos, names_to = "Variable", values_to = "Categoria") |>
  group_by(Variable, Categoria) |>
  summarise(Proporcion = mean(Hijos == "Si"), n = n(), .groups = "drop") |>
  mutate(Variable = factor(Variable, levels = c("Edad", "EstadoCivil", "Genero",
                                                "Raza", "ClaseSocial")))

ggplot(exploracion, aes(Categoria, Proporcion)) +
  geom_col(fill = col_principal, width = 0.7) +
  geom_hline(yintercept = mean(datos$Hijos == "Si"), colour = col_acento,
             linetype = "dashed", linewidth = 0.8) +
  facet_wrap(~ Variable, scales = "free_x", ncol = 3) +
  scale_y_continuous(labels = function(x) paste0(100 * x, " %"), limits = c(0, 1)) +
  labs(title = "Proporción de personas con hijos según su perfil",
       subtitle = "La línea discontinua marca la proporción global",
       x = NULL, y = "Personas con hijos") +
  theme(axis.text.x = element_text(angle = 30, hjust = 1))
```

La edad y el estado civil muestran las diferencias más marcadas: la proporción de personas con hijos crece con la edad, y las personas solteras tienen hijos con mucha menor frecuencia que las casadas o las que alguna vez lo estuvieron. El género y la raza muestran diferencias menores.

# 3. Partición entrenamiento–prueba

Se reserva el 80 % de las observaciones para entrenamiento. `createDataPartition()` estratifica por la variable objetivo, de modo que ambos conjuntos conservan la proporción de personas con hijos.

```{r particion}
set.seed(12345)
trainIndex <- createDataPartition(datos$Hijos, p = 0.8, list = FALSE)
data_train <- datos[trainIndex, ]
data_test  <- datos[-trainIndex, ]

data.frame(Conjunto = c("Entrenamiento", "Prueba"),
           Observaciones = c(nrow(data_train), nrow(data_test)),
           `Con hijos` = c(mean(data_train$Hijos == "Si"), mean(data_test$Hijos == "Si")),
           check.names = FALSE) |>
  tabla("Resumen de la partición 80/20", "Semilla 12345") |>
  fmt_percent(columns = `Con hijos`, decimals = 1)
```

# 4. Selección automática de variables

Se parte de dos modelos de referencia: el modelo nulo (solo intercepto) y el modelo completo (las 12 variables predictoras). Entre ellos, `step()` busca el mejor subconjunto de variables con tres estrategias (*stepwise*, *forward* y *backward*) y dos criterios de información:

- **AIC** (criterio de Akaike): penaliza cada parámetro adicional con 2 unidades.
- **BIC** (criterio bayesiano): penaliza cada parámetro con log(n) = `r num(log(nrow(data_train)), 2)` unidades, lo que favorece modelos más simples.

```{r seleccion}
nulo     <- glm(Hijos ~ 1, data = data_train, family = binomial)
completo <- glm(Hijos ~ ., data = data_train, family = binomial)
k_bic    <- log(nrow(data_train))
alcance  <- list(lower = nulo, upper = completo)

modeloStepBIC <- step(nulo, scope = alcance, direction = "both",     k = k_bic, trace = FALSE)
modeloStepAIC <- step(nulo, scope = alcance, direction = "both",     k = 2,     trace = FALSE)
modeloForwBIC <- step(nulo, scope = alcance, direction = "forward",  k = k_bic, trace = FALSE)
modeloForwAIC <- step(nulo, scope = alcance, direction = "forward",  k = 2,     trace = FALSE)
modeloBackBIC <- step(completo, scope = alcance, direction = "backward", k = k_bic, trace = FALSE)
modeloBackAIC <- step(completo, scope = alcance, direction = "backward", k = 2,     trace = FALSE)
```

```{r tabla-seleccion}
seleccionados <- list(
  "Stepwise · BIC" = modeloStepBIC, "Forward · BIC" = modeloForwBIC,
  "Backward · BIC" = modeloBackBIC, "Stepwise · AIC" = modeloStepAIC,
  "Forward · AIC" = modeloForwAIC, "Backward · AIC" = modeloBackAIC)

variables_modelo <- function(m) paste(sort(attr(terms(m), "term.labels")), collapse = ", ")
resumen_seleccion <- data.frame(
  Método = names(seleccionados),
  Parámetros = sapply(seleccionados, function(m) m$rank),
  Variables = sapply(seleccionados, variables_modelo),
  AIC = sapply(seleccionados, AIC), BIC = sapply(seleccionados, BIC),
  row.names = NULL)
tabla(resumen_seleccion, "Modelos obtenidos por selección automática",
      "Variables en orden alfabético") |>
  fmt_number(columns = c(AIC, BIC), decimals = 1)
```

Las seis combinaciones producen **solo `r length(unique(resumen_seleccion$Variables))` modelos distintos**: las tres estrategias de búsqueda convergen a la misma solución para cada criterio. Las diferencias se deben exclusivamente al criterio:

- **BIC** selecciona `r length(attr(terms(modeloStepBIC), "term.labels"))` variables (**`r modeloStepBIC$rank` parámetros**): estado civil, edad, género, raza y clase social.
- **AIC**, con una penalización menor, incorpora además `r paste(setdiff(attr(terms(modeloStepAIC), "term.labels"), attr(terms(modeloStepBIC), "term.labels")), collapse = ", ")` (**`r modeloStepAIC$rank` parámetros**). Las variables categóricas aportan un parámetro por cada nivel distinto del de referencia, lo que eleva rápidamente el número total.

Ninguno de los dos criterios selecciona el **signo del zodiaco**, que funciona como control: una variable sin relación plausible con la paternidad debe quedar excluida, y así ocurre.

# 5. Comparación por validación cruzada repetida

Se comparan tres candidatos: el modelo BIC, el modelo AIC y un **modelo de referencia basado en conocimiento del dominio**, con tres variables (estado civil, edad y raza). Cada modelo se evalúa con validación cruzada de 5 *folds* repetida 20 veces (100 estimaciones por métrica), usando la misma partición en todos para una comparación justa.

```{r validacion-cruzada}
modeloManual <- glm(Hijos ~ EstadoCivil + Edad + Raza, data = data_train, family = binomial)
candidatos <- list(modeloManual, modeloStepBIC, modeloStepAIC)
names(candidatos) <- c(paste0("Referencia (", modeloManual$rank, " parám.)"),
                       paste0("BIC (", modeloStepBIC$rank, " parám.)"),
                       paste0("AIC (", modeloStepAIC$rank, " parám.)"))

control_vc <- trainControl(method = "repeatedcv", number = 5, repeats = 20,
                           summaryFunction = multiClassSummary,
                           classProbs = TRUE, savePredictions = TRUE)
vcrTodosModelos <- map(candidatos, function(m) {
  set.seed(12345)
  train(formula(m), data = data_train, method = "glm", family = "binomial",
        trControl = control_vc)
})
```

```{r boxplots-vc, fig.height = 4.2}
remuestreos <- imap_dfr(vcrTodosModelos, function(v, nombre) {
  v$resample |> select(AUC, Kappa, Accuracy, Resample) |> mutate(Modelo = nombre)
}) |>
  pivot_longer(c(AUC, Kappa, Accuracy), names_to = "Métrica", values_to = "Valor") |>
  mutate(Modelo = factor(Modelo, levels = names(candidatos)),
         Métrica = factor(Métrica, levels = c("AUC", "Kappa", "Accuracy")))

ggplot(remuestreos, aes(Modelo, Valor, fill = Modelo)) +
  geom_boxplot(width = 0.6, outlier.size = 1, alpha = 0.9, colour = "grey25") +
  facet_wrap(~ Métrica, scales = "free_y") +
  scale_fill_manual(values = paleta_modelos[1:3]) +
  labs(title = "Desempeño en validación cruzada repetida (5 folds × 20 repeticiones)",
       subtitle = "Cada caja resume 100 estimaciones fuera de muestra", x = NULL, y = NULL) +
  theme(legend.position = "none", axis.text.x = element_text(angle = 20, hjust = 1))
```

```{r resumen-vc}
resumen_vc <- remuestreos |>
  group_by(Modelo, Métrica) |>
  summarise(Media = mean(Valor), `Desv. est.` = sd(Valor), Mínimo = min(Valor),
            Mediana = median(Valor), Máximo = max(Valor), .groups = "drop") |>
  arrange(Métrica, Modelo)
tabla(resumen_vc, "Resumen de la validación cruzada repetida") |>
  fmt_number(columns = -c(Modelo, Métrica), decimals = 4)
```

```{r medias-vc, include=FALSE}
media_vc <- function(modelo, metrica) {
  resumen_vc$Media[resumen_vc$Modelo == names(candidatos)[modelo] & resumen_vc$Métrica == metrica]
}
sd_auc_bic <- resumen_vc$`Desv. est.`[resumen_vc$Modelo == names(candidatos)[2] &
                                        resumen_vc$Métrica == "AUC"]
```

El modelo AIC obtiene el mejor AUC medio (`r num(media_vc(3, "AUC"), 4)`), seguido del modelo BIC (`r num(media_vc(2, "AUC"), 4)`) y del de referencia (`r num(media_vc(1, "AUC"), 4)`). Sin embargo, la ventaja del modelo AIC sobre el BIC (`r num(media_vc(3, "AUC") - media_vc(2, "AUC"), 4)`) es muy inferior a la variabilidad entre remuestreos (desviación estándar de `r num(sd_auc_bic, 4)`), y en Kappa y *accuracy* las diferencias son prácticamente nulas.

Siguiendo el **principio de parsimonia**, se elige el **modelo BIC**: logra un desempeño equivalente con `r modeloStepBIC$rank` parámetros frente a `r modeloStepAIC$rank`, lo que lo hace más interpretable y menos propenso al sobreajuste.

# 6. Evaluación en el conjunto de prueba

El umbral de clasificación por defecto (0.5) no es adecuado cuando las clases están desbalanceadas: clasificaría a casi todas las personas como "con hijos". Se usa como umbral la **proporción de personas con hijos en entrenamiento** (`r num(mean(data_train$Hijos == "Si"), 4)`), que equilibra sensibilidad y especificidad.

```{r umbral}
umbral <- mean(data_train$Hijos == "Si")
probs_test <- predict(modeloStepBIC, data_test, type = "response")
pred_test  <- factor(ifelse(probs_test >= umbral, "Si", "No"), levels = c("No", "Si"))
cm_test    <- confusionMatrix(pred_test, data_test$Hijos, positive = "Si")

as.data.frame.matrix(cm_test$table) |>
  mutate(Predicción = c("No", "Sí"), .before = 1) |>
  tabla("Matriz de confusión · Modelo BIC en prueba", "Columnas: clase observada") |>
  cols_label(No = "Observado: No", Si = "Observado: Sí")
```

```{r metricas-prueba}
prob_prueba <- map(candidatos, predict, newdata = data_test, type = "response")
metricas_prueba <- imap_dfr(prob_prueba, function(p, nombre) {
  as.data.frame(t(metricas_clasif(p, data_test$Hijos, umbral))) |> mutate(Modelo = nombre, .before = 1)
})
tabla(metricas_prueba, "Métricas en el conjunto de prueba",
      paste("Umbral de clasificación =", num(umbral, 4))) |>
  fmt_number(columns = -Modelo, decimals = 4) |>
  tab_style(style = cell_text(weight = "bold"), locations = cells_body(rows = 2))
```

```{r curvas-roc}
curvas_roc <- imap_dfr(prob_prueba, function(p, nombre) {
  r <- roc(data_test$Hijos, p, levels = c("No", "Si"), direction = "<")
  data.frame(Modelo = nombre, fpr = 1 - r$specificities, tpr = r$sensitivities)
}) |> mutate(Modelo = factor(Modelo, levels = names(candidatos)))

ggplot(curvas_roc, aes(fpr, tpr, colour = Modelo)) +
  geom_abline(linetype = "dotted", colour = "grey50") +
  geom_path(linewidth = 0.9) +
  scale_colour_manual(values = paleta_modelos[1:3]) +
  coord_equal() +
  labs(title = "Curvas ROC en el conjunto de prueba",
       x = "Tasa de falsos positivos (1 − especificidad)",
       y = "Tasa de verdaderos positivos (sensibilidad)", colour = NULL) +
  theme(legend.position = c(0.72, 0.2))
```

En datos no vistos, el modelo BIC alcanza un **AUC de `r num(metricas_prueba$AUC[2], 3)`**. Clasifica correctamente al `r pct(metricas_prueba$Accuracy[2])` de las personas, con una sensibilidad del `r pct(metricas_prueba$Sensibilidad[2])` (personas con hijos identificadas) y una especificidad del `r pct(metricas_prueba$Especificidad[2])` (personas sin hijos identificadas). El índice Kappa de `r num(metricas_prueba$Kappa[2], 3)` indica un acuerdo moderado más allá del azar. Las curvas ROC de los tres modelos son casi indistinguibles, lo que confirma que el estado civil, la edad y la raza concentran la mayor parte de la información predictiva.

# 7. Interpretación del modelo seleccionado

## Importancia de las variables (ANOVA de tipo II)

```{r anova2}
anova2 <- Anova(modeloStepBIC, type = "II")
data.frame(Variable = rownames(anova2), `Estadístico LR (χ²)` = anova2$`LR Chisq`,
           gl = anova2$Df, `p-valor` = fmt_p(anova2$`Pr(>Chisq)`),
           Sig. = estrellas(anova2$`Pr(>Chisq)`), check.names = FALSE, row.names = NULL) |>
  arrange(desc(`Estadístico LR (χ²)`)) |>
  tabla("ANOVA de tipo II · Modelo BIC", "Prueba de razón de verosimilitudes por variable") |>
  fmt_number(columns = `Estadístico LR (χ²)`, decimals = 2) |>
  cols_align("center", columns = c(`p-valor`, Sig.))
```

Las cinco variables son significativas. El **estado civil** es, con gran diferencia, la más importante, seguido de la edad. Una advertencia metodológica: como las variables se eligieron con los mismos datos, estos p-valores tienden a ser optimistas. Deben leerse como una medida de importancia relativa, no como pruebas de hipótesis formales.

## Odds ratios

```{r odds-ratios}
cf <- summary(modeloStepBIC)$coefficients
ic <- confint.default(modeloStepBIC)
odds <- data.frame(Término = rownames(cf), Coeficiente = cf[, 1], `Error estándar` = cf[, 2],
                   `Odds ratio` = exp(cf[, 1]), `IC 95 % inf.` = exp(ic[, 1]),
                   `IC 95 % sup.` = exp(ic[, 2]), `p-valor` = fmt_p(cf[, 4]),
                   Sig. = estrellas(cf[, 4]), check.names = FALSE, row.names = NULL)
tabla(odds, "Coeficientes y odds ratios · Modelo BIC",
      nota = "Intervalos de confianza de Wald al 95 %. Significancia: *** p<0.001, ** p<0.01, * p<0.05, . p<0.1") |>
  fmt_number(columns = c(Coeficiente, `Error estándar`), decimals = 4) |>
  fmt_number(columns = c(`Odds ratio`, `IC 95 % inf.`, `IC 95 % sup.`), decimals = 3) |>
  cols_align("center", columns = c(`p-valor`, Sig.))
```

```{r forest-plot, fig.height = 4}
odds |>
  filter(Término != "(Intercept)") |>
  mutate(Término = factor(Término, levels = rev(Término)),
         Efecto = ifelse(`Odds ratio` > 1, "Aumenta las odds", "Reduce las odds")) |>
  ggplot(aes(`Odds ratio`, Término, colour = Efecto)) +
  geom_vline(xintercept = 1, linetype = "dashed", colour = "grey50") +
  geom_errorbarh(aes(xmin = `IC 95 % inf.`, xmax = `IC 95 % sup.`), height = 0.25, linewidth = 0.8) +
  geom_point(size = 2.8) +
  scale_x_log10() +
  scale_colour_manual(values = c("Aumenta las odds" = col_acento, "Reduce las odds" = col_principal)) +
  labs(title = "Odds ratios del modelo BIC con intervalos de confianza al 95 %",
       subtitle = "Escala logarítmica · la línea discontinua (OR = 1) indica ausencia de efecto",
       x = "Odds ratio", y = NULL, colour = NULL) +
  theme(legend.position = "top")
```

Un *odds ratio* (OR) compara las *odds* (probabilidad de tener hijos dividida entre la probabilidad de no tenerlos) de una categoría con las de su categoría de referencia, **manteniendo constantes las demás variables**:

- **Estado civil.** Las *odds* de tener hijos de una persona soltera son `r num(odds$"Odds ratio"[3], 3)` veces las de una persona casada, es decir, un `r pct(1 - odds$"Odds ratio"[3], 0)` menores. Las personas divorciadas, separadas o viudas no difieren significativamente de las casadas (p = `r num(cf[2, 4], 3)`), lo que refleja que la mayoría tuvo hijos durante su matrimonio.
- **Edad.** Cada año adicional multiplica las *odds* por `r num(odds$"Odds ratio"[4], 4)`, un aumento del `r pct(odds$"Odds ratio"[4] - 1, 1)` anual. Diez años más de edad equivalen a multiplicar las *odds* por `r num(exp(10 * cf[4, 1]), 2)`.
- **Género.** Los hombres declaran tener hijos con *odds* un `r pct(1 - odds$"Odds ratio"[5], 0)` menores que las mujeres (OR = `r num(odds$"Odds ratio"[5], 3)`).
- **Raza.** Frente a las personas de raza negra (referencia), las *odds* son un `r pct(1 - odds$"Odds ratio"[7], 0)` menores para las personas blancas y un `r pct(1 - odds$"Odds ratio"[6], 0)` menores para otras razas.
- **Clase social.** Solo la clase media-alta se diferencia significativamente de la clase baja, con *odds* un `r pct(1 - odds$"Odds ratio"[9], 0)` menores.

# 8. Modelos regularizados

La regularización añade a la función de verosimilitud una penalización sobre el tamaño de los coeficientes, controlada por el parámetro λ. El parámetro α define el tipo de penalización:

- **Ridge (α = 0):** penalización cuadrática. Reduce los coeficientes hacia cero, pero nunca los anula; útil ante predictores correlacionados.
- **LASSO (α = 1):** penalización en valor absoluto. Anula coeficientes y, por tanto, **selecciona variables**.
- **Elastic Net (0 < α < 1):** combina ambos efectos.

`glmnet` estandariza las variables internamente, de modo que la penalización afecta a todas por igual, pero devuelve los coeficientes en su escala original. Se fija una tolerancia de convergencia estricta (`thresh = 1e-14`, frente a 1e-7 por defecto) para obtener soluciones numéricamente precisas y reproducibles en cualquier implementación.

```{r trayectorias, fig.height = 4.6}
x <- model.matrix(Hijos ~ ., data = data_train)[, -1]
y <- data_train$Hijos
tol <- 1e-14   # tolerancia de convergencia de glmnet

modeloLASSO <- glmnet(x, y, alpha = 1,   family = "binomial", thresh = tol)
modeloRIDGE <- glmnet(x, y, alpha = 0,   family = "binomial", thresh = tol)
modeloENET  <- glmnet(x, y, alpha = 0.1, family = "binomial", thresh = tol)

destacados <- c("EstadoCivilSoltero", "GeneroMale", "RazaWhite", "Edad")
trayectorias <- imap_dfr(list(`LASSO (α = 1)` = modeloLASSO, `Elastic Net (α = 0.1)` = modeloENET,
                              `Ridge (α = 0)` = modeloRIDGE), function(m, nombre) {
  b <- as.matrix(m$beta)
  data.frame(Modelo = nombre, Coeficiente = rep(rownames(b), ncol(b)),
             log_lambda = rep(log(m$lambda), each = nrow(b)), Valor = as.vector(b))
}) |>
  mutate(Modelo = factor(Modelo, levels = c("LASSO (α = 1)", "Elastic Net (α = 0.1)", "Ridge (α = 0)")),
         Grupo = ifelse(Coeficiente %in% destacados, Coeficiente, "Resto de coeficientes"),
         Grupo = factor(Grupo, levels = c(destacados, "Resto de coeficientes")))

ggplot(trayectorias, aes(log_lambda, Valor, group = Coeficiente, colour = Grupo)) +
  geom_hline(yintercept = 0, colour = "grey60") +
  geom_line(data = ~ filter(.x, Grupo == "Resto de coeficientes"), linewidth = 0.4) +
  geom_line(data = ~ filter(.x, Grupo != "Resto de coeficientes"), linewidth = 0.9) +
  facet_wrap(~ Modelo, scales = "free_x") +
  coord_cartesian(ylim = c(-3, 3)) +
  scale_colour_manual(values = c(col_acento, col_principal, "#2E7D32", "#7B1FA2", "grey75")) +
  labs(title = "Trayectorias de los coeficientes según la penalización",
       subtitle = "La penalización aumenta hacia la derecha",
       x = expression(log(lambda)), y = "Coeficiente", colour = NULL) +
  theme(legend.position = "bottom")
```

En los tres casos, los coeficientes se contraen hacia cero a medida que aumenta la penalización, pero de forma distinta:

- **LASSO** anula los coeficientes de uno en uno. La mayoría desaparece pronto, y las últimas en salir son las más informativas (ser soltero, la edad y el género), lo que coincide con el análisis anterior.
- **Ridge** reduce todos los coeficientes de forma gradual y simultánea, sin anular ninguno. Por eso conserva siempre todos los parámetros.
- **Elastic Net** con α = 0.1 muestra un comportamiento intermedio.

El coeficiente de la edad parece pequeño porque está expresado por año; su importancia es comparable a la de las variables categóricas una vez escalado.

# 9. Ajuste de hiperparámetros por validación cruzada

El valor de λ se elige por validación cruzada de 5 *folds*, maximizando el AUC. Para que la comparación entre distintos valores de α sea justa, **todos los modelos se evalúan con la misma asignación de observaciones a *folds***.

```{r folds}
set.seed(12345)
foldid <- sample(rep(1:5, length.out = nrow(x)))
table(foldid)
```

## LASSO: elección de λ

```{r cv-lasso}
cv.lasso <- cv.glmnet(x, y, family = "binomial", alpha = 1, type.measure = "auc",
                      foldid = foldid, thresh = tol)

data.frame(Criterio = c("λ mínimo (máximo AUC)", "λ 1-SE (regla de un error estándar)"),
           Lambda = c(cv.lasso$lambda.min, cv.lasso$lambda.1se),
           `Parámetros no nulos` = cv.lasso$nzero[cv.lasso$index],
           `AUC medio` = cv.lasso$cvm[cv.lasso$index],
           `Error estándar` = cv.lasso$cvsd[cv.lasso$index], check.names = FALSE) |>
  tabla("LASSO · λ seleccionados por validación cruzada") |>
  fmt_number(columns = c(Lambda, `AUC medio`, `Error estándar`), decimals = 4)
```

```{r grafico-cv-lasso}
data.frame(log_lambda = log(cv.lasso$lambda), cvm = cv.lasso$cvm,
           cvlo = cv.lasso$cvlo, cvup = cv.lasso$cvup) |>
  ggplot(aes(log_lambda, cvm)) +
  geom_errorbar(aes(ymin = cvlo, ymax = cvup), colour = "grey70", width = 0) +
  geom_point(colour = col_principal, size = 1.6) +
  geom_vline(xintercept = log(c(cv.lasso$lambda.min, cv.lasso$lambda.1se)),
             linetype = c("dashed", "dotted"), colour = col_acento) +
  labs(title = "LASSO · AUC de validación cruzada según λ",
       subtitle = "Discontinua: λ mínimo · punteada: λ 1-SE · barras: ± 1 error estándar",
       x = expression(log(lambda)), y = "AUC medio (validación cruzada)")
```

El AUC se mantiene prácticamente constante en un amplio rango de λ y solo cae con las penalizaciones más fuertes. La **regla de un error estándar (1-SE)** elige el λ más grande (el modelo más simple) cuyo AUC está a menos de un error estándar del máximo. Aquí reduce los parámetros no nulos de `r cv.lasso$nzero[cv.lasso$index[1]]` a `r cv.lasso$nzero[cv.lasso$index[2]]`, con una pérdida de AUC de solo `r num(cv.lasso$cvm[cv.lasso$index[1]] - cv.lasso$cvm[cv.lasso$index[2]], 4)`.

## Búsqueda conjunta de α y λ

```{r busqueda-enet}
alphas <- seq(0, 1, by = 0.1)
tunningEnet <- map(alphas, function(a) {
  cv.glmnet(x, y, family = "binomial", alpha = a, type.measure = "auc", foldid = foldid,
            thresh = tol)
})

resultado <- map_dfr(seq_along(alphas), function(i) {
  data.frame(alpha = alphas[i], lambda = tunningEnet[[i]]$lambda,
             numPar = tunningEnet[[i]]$nzero, auc_cv = tunningEnet[[i]]$cvm,
             auc_lo = tunningEnet[[i]]$cvlo, posicion = seq_along(tunningEnet[[i]]$lambda))
})

# Umbral de la regla 1-SE a partir del mejor modelo global
auc_1se <- resultado |> slice_max(auc_cv, n = 1, with_ties = FALSE) |> pull(auc_lo)
```

```{r grafico-enet, fig.height = 4.8}
ggplot(resultado, aes(posicion, auc_cv, colour = alpha, group = alpha)) +
  geom_line(linewidth = 0.6) +
  geom_hline(yintercept = auc_1se, colour = col_acento, linetype = "dashed", linewidth = 0.8) +
  scale_colour_gradient(low = "#BFD1E3", high = "#0B2A45", breaks = seq(0, 1, 0.2)) +
  labs(title = "AUC de validación cruzada para cada combinación de α y λ",
       subtitle = "Posición: índice de λ, de mayor a menor penalización · línea discontinua: umbral 1-SE",
       x = "Posición en la secuencia de λ", y = "AUC medio (validación cruzada)", colour = "α")
```

La línea discontinua marca el **umbral de la regla 1-SE**: el AUC del mejor modelo menos su error estándar (`r num(auc_1se, 4)`). Cualquier combinación por encima de ella tiene un desempeño estadísticamente equivalente al óptimo. Salvo Ridge (α = 0) y las penalizaciones más fuertes, casi todas las combinaciones superan el umbral, así que se elige la que **use menos parámetros**. La comparación se hace con cuatro decimales, porque diferencias de AUC menores a 0.0001 carecen de relevancia práctica y no deben decidir la selección. En caso de empate, se prefiere el mayor α (más selección de variables) y el mayor λ (más penalización).

```{r seleccion-enet}
# Se compara con 4 decimales: diferencias de AUC menores a 0.0001 no son relevantes
candidatos_1se <- resultado |>
  filter(round(auc_cv, 4) >= round(auc_1se, 4)) |>
  slice_min(numPar) |>
  arrange(desc(alpha), desc(lambda))

candidatos_1se |>
  head(8) |>
  tabla("Combinaciones con el menor número de parámetros sobre el umbral 1-SE",
        "Se muestran las 8 primeras; la primera fila es la seleccionada") |>
  fmt_number(columns = c(lambda, auc_cv, auc_lo), decimals = 4) |>
  cols_label(alpha = "α", lambda = "λ", numPar = "Parámetros no nulos", auc_cv = "AUC medio",
             auc_lo = "AUC − 1 EE", posicion = "Posición") |>
  tab_style(style = cell_text(weight = "bold"), locations = cells_body(rows = 1))
```

## Modelo regularizado definitivo

```{r modelo-definitivo}
alpha_opt  <- candidatos_1se$alpha[1]
lambda_opt <- candidatos_1se$lambda[1]
modeloEnetDef <- tunningEnet[[match(alpha_opt, alphas)]]$glmnet.fit

coef_def <- as.matrix(coef(modeloEnetDef, s = lambda_opt))
data.frame(Término = rownames(coef_def), Coeficiente = coef_def[, 1], row.names = NULL) |>
  filter(Coeficiente != 0) |>
  mutate(`Odds ratio` = exp(Coeficiente)) |>
  tabla(paste0("Coeficientes no nulos del modelo regularizado (α = ", alpha_opt,
               ", λ = ", num(lambda_opt, 4), ")"),
        nota = "Coeficientes en la escala original de las variables, contraídos por la penalización.") |>
  fmt_number(columns = c(Coeficiente, `Odds ratio`), decimals = 4)
```

El modelo definitivo, con **α = `r alpha_opt`** y **λ = `r num(lambda_opt, 4)`**, conserva solo `r sum(coef_def[-1, 1] != 0)` variables con coeficiente no nulo: ser soltero y la edad. Coincide con el λ 1-SE del LASSO de la sección anterior. Los signos concuerdan con los del modelo logístico: ser soltero reduce la probabilidad de tener hijos y la edad la aumenta. Sus magnitudes son menores porque la penalización las contrae hacia cero. Este sesgo deliberado reduce la varianza del modelo, pero implica que los *odds ratios* no deben interpretarse con la misma literalidad que en el modelo sin penalizar.

# 10. Evaluación del modelo regularizado en prueba

```{r prueba-enet}
x_test <- model.matrix(Hijos ~ ., data = data_test)[, -1]
probs_test_enet <- as.vector(predict(modeloEnetDef, x_test, s = lambda_opt, type = "response"))

comparacion_final <- rbind(
  data.frame(Modelo = paste0("Logístico BIC (", modeloStepBIC$rank, " parámetros)"),
             t(metricas_clasif(probs_test, data_test$Hijos, umbral))),
  data.frame(Modelo = paste0("Regularizado, α = ", alpha_opt, " (", sum(coef_def != 0),
                             " parámetros)"),
             t(metricas_clasif(probs_test_enet, data_test$Hijos, umbral))))
tabla(comparacion_final, "Modelo logístico vs. modelo regularizado en prueba",
      paste("Umbral de clasificación =", num(umbral, 4))) |>
  fmt_number(columns = -Modelo, decimals = 4)
```

```{r roc-final}
roc_final <- imap_dfr(list(`Logístico BIC` = probs_test, `Regularizado` = probs_test_enet),
                      function(p, nombre) {
  r <- roc(data_test$Hijos, p, levels = c("No", "Si"), direction = "<")
  data.frame(Modelo = nombre, fpr = 1 - r$specificities, tpr = r$sensitivities)
})
ggplot(roc_final, aes(fpr, tpr, colour = Modelo)) +
  geom_abline(linetype = "dotted", colour = "grey50") +
  geom_path(linewidth = 0.9) +
  scale_colour_manual(values = c(col_principal, col_acento)) +
  coord_equal() +
  labs(title = "Curvas ROC en prueba: logístico BIC vs. regularizado",
       x = "Tasa de falsos positivos (1 − especificidad)",
       y = "Tasa de verdaderos positivos (sensibilidad)", colour = NULL) +
  theme(legend.position = c(0.72, 0.2))
```

Con solo dos variables, el modelo regularizado obtiene un AUC de `r num(comparacion_final$AUC[2], 3)` frente a `r num(comparacion_final$AUC[1], 3)` del modelo BIC. Cede algo de capacidad discriminante a cambio de una simplicidad considerable: `r sum(coef_def != 0)` parámetros frente a `r modeloStepBIC$rank`, y sin necesidad de recoger género, raza ni clase social.

# 11. Conclusiones

- **Qué determina la paternidad.** El estado civil es el factor dominante: las *odds* de tener hijos de una persona soltera son un `r pct(1 - odds$"Odds ratio"[3], 0)` menores que las de una casada. Le siguen la edad, el género, la raza y la clase social. Las variables de actitud (felicidad, política), la región y el signo del zodiaco no aportan información.
- **Modelo recomendado.** El modelo logístico seleccionado por BIC (`r modeloStepBIC$rank` parámetros) ofrece el mejor equilibrio entre precisión e interpretabilidad: AUC de `r num(metricas_prueba$AUC[2], 3)` en prueba, sensibilidad del `r pct(metricas_prueba$Sensibilidad[2])` y especificidad del `r pct(metricas_prueba$Especificidad[2])`.
- **Alternativa mínima.** Si se requiere un modelo con la menor cantidad de información posible, el modelo regularizado con solo dos variables (estado civil y edad) mantiene un AUC de `r num(comparacion_final$AUC[2], 3)`.
- **Solidez del proceso.** La selección de variables es estable (las tres estrategias coinciden), el control negativo (zodiaco) queda excluido y las métricas de validación cruzada y de prueba son coherentes entre sí.

**Próximos pasos:** explorar interacciones (por ejemplo, edad × estado civil) y efectos no lineales de la edad mediante *splines*; calibrar las probabilidades estimadas; y elegir el umbral de clasificación según el coste relativo de los falsos positivos y negativos en la aplicación concreta.

# Anexo: entorno de ejecución

```{r session-info}
sessionInfo()
```
